行　政　法　院　判　決　　　　　　　　　　　　　八十八年度判字第二○○八號
　　原　　　告　中國石油股份有限公司臺灣營業總處台中營業處
　　代　表　人　乙○○
　　　　　　　　　　　　　送達.
　　被　　　告　臺中縣政府
右當事人間因空氣污染防制法事件，原告不服行政院環境保護署中華民國八十七年六
月六日環署訴字第二一○三八號再訴願決定，提起行政訴訟。本院判決如左︰
　　主  文
再訴願決定、訴願決定及原處分均撤銷。
　　事  實
緣原告所屬大肚加油站（位於台中縣大肚鄉○○路○段二二二號）所販售之柴油，經
被告所屬台中縣環境保護局稽查人員於八十六年九月二十六日採取樣品，送驗結果：
油中含硫量為百分之○‧一八，超過行政院環境保護署公告規定：含硫量百分之○‧
一五限值，屬易致空氣污染物質，應先申請核發許可證後始得使用及販賣。原告未經
申領許可證，販賣含硫量超過公告標準之柴油，違反空氣污染防制法第十七條規定，
案由被告據以依同法第三十八條裁處新台幣十萬元罰鍰，並限於八十六年九月二十六
日前停止污染源操作。原告不服，提起訴願、再訴願遞遭決定駁回，遂提起行政訴訟
。茲摘兩造訴辯意旨如次：
原告起訴意旨略謂︰一、中國石油股份有限公司係政府獨資經營之公營事業機構，原
告又為其轄屬且具有預算、人事、營業及對外獨立行文權力，因而原告制作之化驗報
告等資料均為公文書並具有公信力，應屬無庸置疑。茲被告與原告對於同一批柴由之
含硫量化驗結果發生差異，被告即擅專職權，執意為斲傷國家公器之行政處分，且訴
願、再訴願之決定均未審酌原告所提出之化驗報告之合理意見，此一不予審酌並且任
意否定與其無行政隸屬關係之原告所提出之公文書之消極的不作為行為，實有違「證
據法則」、「正義應超越單方主觀認定原則」以及行政法之「本質」。二、原告組織
編制設化驗課，置有專業技術人員、精密儀器設備，負責化驗各種油品規範，專業技
術人員除具有行政院原子能委員會核發之「放射性物質，可發生游離輻射設備操作」
執照，對於化驗之項目及方式皆明確標示外，化驗課並通過中華民國實驗室認證委員
會審核取得「中華民國實驗室認證體系實驗室認可證書」，而目前國內一千六百餘座
公、民營汽車加油站，其販售之汽、柴油完全由本公司供應（原告所屬王田油庫供應
台中縣市、彰化縣、南投縣等四縣市公、民營汽車加油站共計三百九十二座），於發
貨前，皆經過專業技術人員依據化驗標準作業流程，嚴格、精確化驗含硫量在0.15wt
% 以下，才核准發貨銷售。相較於被告雖執行公權力，但化驗單位未經認證且儀器未
定期校正，當化驗結果不符時，又未再求證即予以裁罰，行政處分程序殊嫌草率，有
損公權力執行之公正性與正當性；被告所作之違法行政處分，非但否定專業領域技術
，更造成本公司整體商譽及廣大消費者無法估量之損失。三、綜上所述，依法行政之
連續性，影響深遠，反射利益或受損程度反應到人民（全國之消費者）時，尤應審慎
為之，不應依憑一次檢驗鑑定，即戕害公有公營事業，為民服務之本旨並違反行政處
分成立要件之審觀條件中符合公益之要件。基此，懇請鈞院為發見真實並審酌國家整
體利益、社會公序反射利益、比例原則等，准予行言詞辯論，並就當時稽查人員取樣
留存且簽封完整之柴油樣品，依職權囑託其他公務機關或認證化驗機構、學術機構再
行鑑定（嗣同意由經濟部標準檢驗局鑑驗）後，將一再訴願決定及原處分均撤銷等語
。
被告答辯意旨略謂︰一、查行政院環境保護署（八六）環署空字第二六三四五號公告
自八十六年七月一日起販賣含硫量百分之○‧一五（○‧一五）以上之柴油，應依
空氣污染防制法第十七條規定向主管機關申請許可，其販賣對象以未管制使用或經申
請許可使用者為限，違反本公告規定者，依空氣污染防制法第三十八條規定處罰。二
、查被告所屬環境保護局於八十六年九月二十六日派員前往原告所屬大肚加油站當場
採集柴油檢驗樣品，經送被告所屬環境保護局化驗油中含硫量為0.18WT已超過公告
○‧一五之管制標準，查原告所屬大肚加油站並無販賣○‧一五以上柴油之許可
證，顯該加油站已違反空氣污染防制法第十七條第一項規定，爰依同法第三十八條之
規定處新台幣壹拾萬元之罰鍰。被告所屬環境保護局係屬政府單位，化驗設備、執照
、結果及行政作業程序均依規定程序辦理，所有相關資料均為公文書，被告依事實結
果告發並無不當（嗣同意由經濟部標準檢驗局鑑驗）。三、據上所述，原告所屬大肚
加油站違反事實明確訴訟顯無理由，請將訴訟駁回等語。
　　理  由
查本件被告以原告所屬大肚加油站所販賣之柴油，經被告所屬台中縣環境保護局於八
十六年九月二十六日派員稽查取樣送驗結果：油中含硫量為百分之○‧一八，被告以
其未申請核發許可證而販售含硫量超過百分之○‧一五之柴油，乃依空氣污染防制法
第三十八條裁處新台幣十萬元罰鍰，並限於八十六年九月二十六日前停止污染源操作
，固非無見。惟查原告主張：目前國內一千六百餘座公、民營汽車加油站，其販售之
汽、柴油完全由原告公司供應，原告所屬王田油庫（供應中部四縣市公、民營汽車加
油站共三百九十二座）於發貨前，皆經過專業技術人員，依據化驗標準作業流程，嚴
格、精確化驗含硫量在0.15WT% 以下才核准發貨銷售，並提出化驗報告為證。相較於
被告雖執行公權力，但化驗單位未經認證，且儀器未定期校正，當化驗結果不符時，
又未再求證，即予以裁罰，行政處分程序殊嫌草率云云。並聲請就當時稽查人員取樣
留存且簽封完整之柴油樣品，依職權囑託經濟部標準檢驗局鑑驗。案經本院並經兩造
同意後，將被告所屬台中縣環境保護局稽查人員，於稽查當日採取之樣品二瓶（按稽
查時共採樣品三瓶（均封存）稽查人員帶回二瓶，其中一瓶供該局自行化驗，另一瓶
由該加油站留存）囑託經濟部標準檢驗局鑑驗結果：第１、２號柴油樣品之含硫量，
均在○‧一以下，此有該局第六組八十八年五月十四日檢驗發字第一二二○號委託
試驗復文單所附委託試驗報告附可稽。查該檢驗局為國家標準檢驗機構，其所為之
試驗報告，自具權威性，應屬客觀可信。且同時採取之樣品三瓶，其中二瓶既經試驗
結果，其含硫量，均未超0.15WT% 限值，由此足證由被告所屬台中縣環境保護局檢驗
之另一瓶檢驗結果，其正確性，顯有可疑，自難採為科罰之依據。從而，原處分採為
科罰之依據，科處原告罰鍰，顯有違誤。一再訴願決定，遞予維持，亦嫌均有疏失。
應由本院將一再訴願決定及原處分均予撤銷，由被告另為適法之處分，以昭折服。
據上論結，本件原告之訴為有理由，爰依行政訴訟法第二十六條前段，判決如主文。
中    華    民    國     八十八      年      五      月     二十一      日
                    行 政 法 院 第 五 庭
                                審 判 長 評  事      趙　永　康
                                         評  事      吳　錦　龍
                                         評  事      沈  水  元
                                         評  事      林  清  祥
                                         評  事      劉  鑫  楨
右  正  本  證  明  與  原  本  無  異
                                         法院書記官  陳  佩  玲
中    華    民    國     八十八      年      五      月     二十四      日
